【裁判字號】    99,易,82
【裁判日期】    990430
【裁判案由】    詐欺
【裁判全文】
臺灣臺南地方法院刑事判決                99年度易字第82號
公  訴  人  臺灣臺南地方法院檢察署檢察官
被      告  丙○○
上列被告因詐欺案件，經檢察官提起公訴（98年度偵字第3243號
）及移送併辦（臺灣高雄地方法院檢察署99年度偵字第121號）
，本院判決如下：
    主  文
丙○○幫助犯詐欺取財罪，處有期徒刑參月，如易科罰金，以新
臺幣壹仟元折算壹日。
    事  實
一、丙○○明知將自己之行動電話門號SIM卡提供他人使用，將
    可能遭詐欺取財集團利用作為犯罪工具，猶基於縱有人以其
    行動電話門號SIM卡實施財產犯罪亦不違背其本意之不確定
    故意，而基於幫助該人或其轉手之人實施詐欺取財犯罪之不
    確定故意，於民國（下同）98年3月2日起至同年月20日止前
    之某時，在不詳地點，將其於98年3月2日向中華電信股份有
    限公司（下稱中華電信公司）申請之門號0000000000號行動
    電話SIM卡，交予真實姓名年籍不詳之成年人員。嗣有真實
    姓名年籍不詳之成年男子取得上開SIM卡後，即意圖為自己
    不法之所有，於98年3月20日中午12時30分許，在位於彰化
    市○○路正德商工校門口前，搭乘丁○○所駕駛之營業用小
    客車，先向丁○○佯稱表示要前往南投市選購家具，乃由丁○○搭載該男子至南投縣南投市多間家具行選購，其間，該
    男子並極力表現財力豐厚假象，藉以博取丁○○信賴，遂向
    丁○○訛稱其配偶在位於南投市○○○路21號之家樂福賣場
    工作，因處理帳目須用消費券，商請丁○○返回彰化市協助
    籌集消費券，其將以現金購買之，並願多給付丁○○來回車
    資，致使丁○○不疑有他，向該男子收得車資後，即自行駕
    車返回彰化市籌集消費券，途中，該男子並多次以上開門號
    0000000000號行動電話撥打丁○○持用之行動電話，催促丁○○儘快籌集消費券。嗣丁○○籌得價值新臺幣（下同）20
    600元消費券，立即回到位於南投市南投市○○○路之原廣
    傢俱行，與該男子會合，該男子即搭乘丁○○之營業用小客
    車，於同日下午4時55分許，帶同丁○○至上開家樂福賣場
    門口，並向丁○○謊稱其將先持丁○○之消費卷下車與其配
    偶兌換現金後，立刻回車上將現金交予丁○○云云，造成丁○○信以為真，陷於錯誤，將上開20600元消費券交付該男
    子，該男子隨即進入家樂福賣場逃逸無蹤，致使丁○○受有
    損害。嗣丁○○久候該男子無著，發覺有異，回撥該男子持
    用之上開門號0000000000號行動電話，並無消息，始知受騙
    ，報警查獲上情。
二、案經南投縣政府警察局報請臺灣南投地方法院檢察署呈請臺
    灣高等法院檢察署檢察長令轉臺灣臺南地方法院檢察署檢察
    官偵查後，提起公訴，暨乙○○訴由高雄市政府警察局三民
    第一分局及戊○○訴由臺中市警察局第四分局報告臺灣高雄
    地方法院檢察署檢察官偵查後移送本院併案審理。
    理  由
一、訊據被告丙○○固承認上開中華電信公司門號SIM卡係其申
    辦領得之事實無誤，惟矢口否認觸犯上開幫助詐欺犯行，辯
    稱：上開SIM卡是我遺失的，地點可能是我騎車經過臺南市
    ○○路監理站那邊時掉落的，當時我回家後才發現SIM卡不
    見了，我並未把該SIM卡交付他人，心想不見就算了，沒有
    掛失，也沒有報案等語。經查：
  (一)上開證人即被害人丁○○遭上開男子詐騙及以上開被告之中
    華電信公司門號0000000000號行動電話多次聯繫相關事宜，
    因而受有財物損失之事實，業據證人丁○○於警訊時、檢察
    事務官詢問時及審理中以證人身分到庭結證明確（見偵卷第
    11、12頁，核交卷第21、22頁，本院卷第38至52頁），且上
    開中華電信公司門號0000000000號行動電話SIM卡係被告申
    辦領得之情，亦據被告於警偵訊時及審理中承認在卷，復有
    上開中華電信公司門號0000000000號行動電話申請書及通聯
    調閱查詢單附卷可稽（見偵卷15至45頁、核交卷第5至7頁）
    ，被告對此等事證亦無爭執，故丁○○所訴遭人詐欺取財一
    節，堪信為真正。
  (二)被告雖以上開情詞置辯，惟被告於98年11月26日偵查中自承
    ：我目前約已2、3個月沒有工作，之前是做臨時工，1個月
    有1、2次之工作，每次日薪約700元等語（見核交卷第45頁
    ），顯見被告長期並無固定工作，經濟狀況自屬不佳，倘若
    被告遺失上開門號SIM卡，理當立刻向中華電信公司辦理掛
    失、停話，惟被告竟未為之，甚值可疑。其次，被告於是日
    偵查中復供陳：我申請上開中華電信公司門號是為找工作用
    云云（見核交卷第45頁），惟被告於該次偵查中又陳稱：我
    於98年3月2日申請上開中華電信公司門號出來之後，一直到
    同月16日、17日遺失之期間，均未使用該行動電話云云（見
    核交卷第45頁），另被告於審理中復供稱：我申辦上開中華
    電信公司門號後，因為我還沒找到工作，所以未馬上使用，
    我連原來的包裝盒都未拆開，就遺失了，我是要先申辦起來
    放著，等到要用的時候再用云云（見本院卷第63至66頁），
    始稱為找工作而申辦該等門號，然而申辦之後又長達2週均
    未使用，前後所辯互見矛盾，無法相信為真。又依被告上開
    所述，暨被告於審理中所陳：我們親戚朋友都沒有在聯絡，
    我那些朋友看我是窮人，大家也都沒有在聯絡，他們的電話
    號碼我也不知道等語（見本院卷第57、60頁），足見依被告
    之生活、工作及交友狀況，並非需頻繁使用行動電話之人，
    然而，被告於98年2月24日、同月26日，先後向中華電信公
    司申辦門號0000000000號及門號0000000000號行動電話（停
    用日期皆為98年8月18日）；於同年2月28日、同年3月3日、
    同年3月20日，向台灣大哥大股份有限公司申辦門號0000000
    000號、門號0000000000號（停用日期皆為98年8月18日）、
    門號0000000000號（停用日期為98年10月6日）、門號00000
    00000號（停用日期為98年9月28日）行動電話；於同年2月2
    3日、同年4月12日，向遠傳電訊股份有限公司申辦門號0000
    000000（停用日期為98年4月12日）、門號0000000000號行
    動電話；於同年2月7日、同年2月23日、同年3月26日，向和
    信電訊股份有限公司申辦門號0000000000號、門號00000000
    00號、門號0000000000號行動電話（停用日期分別為98年9
    月20日、同年月29日、同年10月10日）；於同年3月21日，
    向亞太電訊股份有限公司申辦門號0000000000號、門號0000
    000000號行動電話（停用日期皆為98年7月26日），此有各
    該電信公司資料查詢結果附卷可稽（見核交卷第23至29頁）
    ，被告對此均不爭執（見本院卷第60至63頁），是被告自98
    年2月7日起至同年4月12日止之短短2個月期間內，竟共計申
    辦14個門號行動電話，且被告於98年3月2日其時，已申辦有
    約8支門號得以使用，猶申辦本件中華電信公司門號，大異
    常情，顯與社會情理未合，被告所辯申辦本件門號是為找工
    作及嗣後遺失云云，不足採信。再參以詐騙集團常以手機門
    號與被害人或其他共犯保持聯繫，如果被告之上開行動電話
    門號確係遺失之物，則在該門號隨時可能遭到停話之情況下
    ，拾獲或竊取該物之人當不可能以之作為詐欺取財之工具，
    而甘冒與被害人或其他共犯發生斷訊之風險，是被告上開所
    辯遺失云云，乃係臨訟卸責之詞，並非真正，堪認被告確係
    將上開上開中華電信公司門號SIM卡提供予姓名年籍不詳之
    人員使用。
  (三)又邇來詐騙集團經常透過電話與被害人聯繫行騙之新聞，業
    經媒體廣為報導，政府亦大力宣導民眾接獲詐財或恐嚇電話
    之因應之道，且申請行動電話門號並無特殊限制，任何人只
    需提出國民身分證及駕駛執照、健保卡等證件即得以自己名
    義申請門號使用，此為眾所週知之事實，則依一般人之社會
    生活經驗，若係供日常通訊使用之行動電話門號，原可自行
    向電信公司申請，而無向他人借用或收購門號之必要，苟見
    他人不以自己名義申請門號，反而徵求不特定人之行動電話
    門號使用，衡情當知其等取得之行動電話門號乃被利用從事
    與財產有關之犯罪，供掩飾不法犯行，避免犯罪行為人曝光
    以逃避執法人員查緝，被告於審理中自承對前述情形知之甚
    詳（見本院卷第69頁），竟提供自己申請之電話門號卡予不
    詳人士使用，足認有幫助他人詐欺取財之不確定故意。本件
    應係被告任意交付上開門號行動電話門號予詐欺集團成員，
    對於詐欺集團成員撥打詐騙電話行為給予助力，可予認定。
  (四)綜上，被告前開所辯，並不足採信，本件事證明確，被告上
    開犯行洵堪認定，應依法論科。
三、按刑法上之幫助犯，係對於犯罪與正犯有共同之認識，而以
    幫助之意思，對於正犯資以助力，而未參與實施犯罪之行為
    者而言（最高法院75年度臺上字第1509號、88年度臺上字第
    1270號判決意旨參照）。是以，如未參與實施犯罪構成要件
    之行為，且係出於幫助之意思提供助力，即屬幫助犯，而非
    共同正犯。本件上訴人基於幫助之犯意，提供上開行動電話
    門號卡予詐騙集團成員，並供詐騙被害人使用，僅係參與犯
    罪構成要件以外之行為，在無證據證明上訴人係以正犯之犯
    意參與，或上訴人有參與詐騙被害人或領取被害人匯入款項
    等詐欺取財之犯罪構成要件行為之情形下，應認其所為係幫
    助犯而非正犯之行為。核被告基於幫助詐騙集團犯刑法第33
    9條第1項詐欺取財犯罪之故意，而犯上開之罪，應依刑法第
    30條第1項前段規定，論以詐欺取財罪之幫助犯，並依同條
    第2項規定，按正犯之刑度減輕之。爰審酌被告雖無不良素
    行，然其竟交付行動電話門號之SIM卡供他人作為不法目的
    使用，助長詐欺活動之發生，並因此增加被害人事後向幕後
    詐騙集團成員追償及刑事犯罪偵查之困難，被告矢口否認犯
    行，難認有悔意，兼衡被告僅係對他人之犯行提供助力，而
    未參與詐騙取財之實行，暨被告之智識程度、家庭經濟狀況
    等一切情狀，量處如主文所示之刑，並諭知易科罰金之折算
    標準，以資懲儆。
四、臺灣高雄地方法院檢察署99年度偵字第121號之移送併案部
    分：
  (一)移送併案意旨略謂：被告丙○○應知悉國內社會上層出不窮
    之詐欺集團或不法份子為掩飾其不法行徑，避免執法人員之
    追究及處罰，經常利用他人之行動電話門號掩人耳目，因此
    在客觀上可以預見一般取得他人行動電話門號使用之行徑，
    常與財產犯罪有密切關連，竟以縱有人持其行動電話門號作
    為詐騙之犯罪工具，亦不違其本意而基於幫助詐欺取財之不
    確定故意，於民國98年2月22日，在臺南市○區○○路二段
    75號遠傳電信門市，申辦門號0000000000號行動電話之預付
    卡（下稱遠傳門號），另於98年3月20日，在臺南市○區○○路二段台哥大電信門市，申辦門號0000000000號之預付卡
    （下稱台哥大門號），之後於98年3月20日起至同年3月27日
    止間之某日，在不詳處所，將上開2門號行動電話之預付卡
    ，交付予姓名年籍不詳之成年人，供該人所屬詐欺集團作為
    詐欺取財之工具使用。嗣該詐欺集團成員即共同基於意圖為
    自己不法所有之詐欺取財犯意聯絡，先在報紙虛偽刊登代辦
    貸款之不實訊息，適乙○○、戊○○分別於98年3月27 日閱
    報見此廣告，即撥打電話洽詢，該詐騙集團乃向其等佯稱：
    「需先繳付代辦、信用保險等費用」云云，並分別提供上開
    2門號行動電話作為聯繫工具，致乙○○、戊○○均不疑有
    他，乙○○依指示於同日13時39分許，前往桃園縣大溪鎮合
    庫銀行大溪分行，臨櫃存款11000元入郭菀柔（另案併由本
    院審理）所有合作金庫銀行三民分行（下稱合庫銀行）帳戶
    內；戊○○則依指示於同日10時46分許及13時16分許，操作
    ATM匯款16000元及44000元入郭菀柔所有上開合庫銀行帳戶
    內，隨即均由詐騙集團某成員以金融卡提領一空。嗣乙○○
    、戊○○發覺受騙，遂報警處理，始循線查獲上情等語，檢
    察官因此認為被告關於併案部分亦涉犯刑法第30條第1項、
    第339條第1項幫助詐欺取財之罪嫌，且以上開起訴認定有罪
    部分之「犯罪時間為98年3月2日起至同年月20日止間之某時
    」，與移送併辦部分所認定之犯罪時間為「98年3月20 日起
    至同年月27日止間之某日」，尚有重疊之日（即98年3 月20
    日），「在被告否認犯罪之情況下，實無從辨別是否同時提
    供上開3門號之預付卡而為事實上同一案件；況被告之犯罪
    行為態樣均係申辦門號後提供他人犯詐欺罪之用，犯罪手段
    相同，且犯罪時間密接，其多次交付門號預付卡之行為可能
    構成接續犯之關係，仍為法律上同一案件。故認宜併案由貴
    院審理本案與該案是否具有接續犯關係或同一案件或數罪併
    罰，以避免本案逕行起訴後，因不同法院就接續犯之認知差
    異，而使被告得以脫免應負之刑責」為由，移送本院併辦。
  (二)經查，被告於警詢時供稱：併案的遠傳門號預付卡及台哥大
    門號預付卡，大約在98年3、4月間，是在菜市場附近被不明
    人士撬開機車置物箱一起被拿走的等語（見高雄市政府警察
    局三民第一分局高市警三一分偵字第0980018520號卷第15至
    18頁），被告復於審理中供承：本件起訴所指的中華電信公
    司門號0000000000號SIM卡，可能是我騎車經過臺南市○○
    路監理站那邊時，從我身上掉落遺失的，而併案的遠傳門號
    預付卡及台哥大門號預付卡，則是我去臺南市○○路附近的
    菜市場時，我把該2張預付卡放在機車座墊下置物箱，後來
    座墊被人家撬開，遭人偷走的，被偷走的日期就是在台哥大
    門號預付卡於98年3月20日申請出來後過幾天被偷的，至於
    實際過了幾天我已經忘記等語在卷（見本院卷第20、21頁）
    ，故被告關於併案部分之犯罪時、地，與上開經本院判罪科
    刑犯行之犯罪時、地，均無法認為相同，並非僅有一個犯罪
    行為，且該等犯刑之時間均係在95年7月1日刑法修正施行後
    ，因修正後刑法已刪除連續犯之規定，被告所為上開併案部
    分之行為自無法與上開經本院判罪科刑之犯行間，有連續犯
    之裁判上一罪關係，亦無接續犯或事實上同一案件之關係；
    又依詐欺取財罪之犯罪性質及日常社會生活之經驗判斷，被
    告關於併案部分之行為難認與上開經本院判罪科刑之犯行間
    ，有包括之一罪關係，而屬於法律上同一案件；另者，檢察
    官併案所提出之告訴人乙○○、戊○○於警詢時之證述、國
    泰世華銀行自動櫃員機交易明細表2紙、合作金庫銀行存款
    憑條1紙、合作金庫銀行新開戶建檔登錄單、留存之被告國
    民身分證影本、存摺存款客戶當月份交易資料查詢單各1份
    、通聯調閱查詢單及安源通訊代統一超商回覆資料各1紙等
    證據，亦難認為併案部分與上開經本院判罪科刑之犯行間，
    有檢察官所指之接續犯或同一案件之關係。因此，檢察官併
    案意旨認為有接續犯或同一案件之關係，難謂可採，本院無
    從併予審理，應予退回，由檢察官另為處理。
五、據上論斷，應依刑事訴訟法第229條第1項前段，刑法第30條
    第1項前段、第2項、第339條第1項、第41條第1項前段，刑
    法施行法第1條之1第1項、第2項前段，判決如主文。
本案經檢察官甲○○到庭執行職務。
中    華    民    國    99    年    4     月    30    日
                  刑事第十庭  審判長法  官  陳威龍
                                    法  官  高如宜
                                    法  官  盧鳳田
以上正本證明與原本無異。
本件不得上訴。
                                    書記官  黃憶筑
中    華    民    國    99    年    4     月    30    日
附錄本案論罪科刑法條全文：
刑法第339條：
意圖為自己或第三人不法之所有，以詐術使人將本人或第三人
之物交付者，處5年以下有期徒刑、拘役或科或併科1千元以下
罰金。
以前項方法得財產上不法之利益或使第三人得之者，亦同。
前二項之未遂犯罰之。

司法院資訊處製作；財團法人民間司法改革基金會備份。
